臺灣士林地方法院刑事判決
110年度訴字第252號
公  訴  人  臺灣士林地方檢察署檢察官
被      告  蔡偉政


選任辯護人  曾豐偉律師（法扶律師）
上列被告因詐欺案件，經檢察官提起公訴（110年度偵字第2499
號），本院判決如下：
    主  文
蔡偉政無罪。
    理  由
一、公訴意旨略以：被告蔡偉政於民國109年8月31日，經臉書得
    知可以領取包裹獲取報酬，遂與暱稱「林元圓」及真實姓名
    年籍均不詳之人及其他成員（3人以上）合組詐騙集團，共
    同意圖為自己不法所有，基於詐欺取財犯意聯絡，由詐騙集
    團成員先於臉書上刊登應徵廣告，以佯稱需提供帳戶資料供
    審核之詐術，使被害人許燕茹陷於錯誤，而於109年8月30日
    凌晨0時19分許，將個人所申辦臺灣銀行帳號000-000000000
    000號帳戶(下稱:台銀帳戶)及第一銀行帳號000-0000000000
    0號帳戶(下稱:一銀帳戶)之提款卡、存摺寄送到新北市○○區
    ○○街000號全家超商鑫峰門市，供作集團成員詐騙被害人匯
    款之人頭帳戶。被告蔡偉政則依成員之指示於109年9月1日
    （起訴書誤載為9月15日）15時30分許，至上開全家超商鑫
    峰門市拿取裝有上開帳戶資料之包裹後，再依指示寄到斗南
    南北通巴士貨運站，並獲取當天首件包裹新臺幣(下同)1,50
    0元，之後每件加計500元之報酬。嗣經許燕茹發現遭騙，報
    警處理，始查悉上情。案經新北市政府警察局刑事警察大隊
    報告臺灣士林地方檢察署偵辦。因認被告涉犯刑法第339條
    之4第1項第2款之三人以上共犯加重詐欺取財罪。
二、按犯罪事實應依證據認定之，無證據不得認定犯罪事實，刑
    事訴訟法第154條第2項定有明文。刑事訴訟上證明之資料，
    無論其為直接或間接證據，均須達於通常一般之人均不致有
    所懷疑，而得確信其為真實之程度，始得據為有罪之認定，
    若關於被告是否犯罪之證明未能達此程度，而有合理懷疑之
    存在，致使無從形成有罪之確信，根據「罪證有疑，利於被
    告」之證據法則，即不得遽為不利被告之認定。又按刑事訴
    訟法第161條第1項規定：檢察官就被告犯罪事實，應負舉證
    責任，並指出證明之方法。因此，檢察官對於起訴之犯罪事
    實，應負提出證據及說服之實質舉證責任。倘其所提出之證
    據，不足為被告有罪之積極證明，或其指出證明之方法，無
    從說服法院以形成被告有罪之心證，基於無罪推定之原則，
    自應為被告無罪判決之諭知（最高法院76年台上字第4986號
    、92年台上字第128號判決意旨可資參照）。又按無罪之 判
    決書所使用之證據不以具有證據能力者為限，即使不具證據
    能力之傳聞證據，亦非不得資為彈劾證據使用，故就傳聞證
    據是否例外具有證據能力，本無須於理由內論敘說明，應
    先敘明。 
三、訊之被告蔡偉政固坦承於109年9月1日，依「林元圓」之指
    示，至新北市○○區○○街000號之全家超商鑫峰門市，領取1件
    包裏，領到後就被警方逮捕等情。惟堅詞否認有何涉犯詐欺
    取財犯行，並與辯護人均辯稱只是在臉書上應徵兼差快遞工
    作，每日底薪1,500元，他當也在作熊貓外送，一天也是領1
    ,500元；而且不知道本件快遞物品的內容。本件是「林元圓
    」指示他去便利商店領取包裏，但他不知道包裏裡面是什麼
    東西，包裏是警察打開的，他是依警方要求及配合調查，才
    做後面拍照上傳及寄出的事情，他沒有主觀犯意等語。
四、經查：　　
　㈠許燕茹是否為詐欺犯罪的被害人（即主觀上「陷於錯誤」）
    並不是毫無疑問：
    1.許燕茹於警詢證稱：我是在瀏覽Facebook社團時發現一則
      求職訊息貼文並留下Line通訊軟體的ID，我便加入好友，
      對方稱要我的存摺簿寄過去，並由對方送至財政部審核，
      審核之後才可以聘請我進入公司，我聽信對方說詞便將我
      的存摺簿寄給對方。之後新北市的警察打電話向我表示我
      遭到詐騙了，存摺簿已經被攔截下來，並告知我要立即去
      派出所報案（偵卷第29頁）。因此，由其陳述可見，許燕
      茹並非於知道被詐騙存摺及提款卡而主動報案，而是經由
      警方告知才報案。
    2.但是，在金融機構開設帳戶，申辦請領存摺、金融卡，是
      針對個人身分的社會信用而提供資金流通的管道，具有強
      烈的屬人性格，除非本人或與本人具密切關係的人，不然
      很難說有任何理由可以自由流通使用帳戶存摺、金融卡以
      及密碼，一般人也應該有妥善保管以防止他人冒用的認識
      ，縱然有特殊情況而必須將存摺、金融卡交付他人使用的
      需要，也會深入了解其用途後再行提供。又近年來詐騙集
      團使用他人帳戶，作為指示被害人匯款工具的犯罪型態層
      出不窮，也經過報章媒體多次進行報導，是日常生活中一
      般人能夠認知、理解的。
    3.許燕茹於109年8月30日是一個年滿23歲的成年女子，教育
      程度為高職，擔任工廠技術員（偵卷第29頁），並不存在
      任何證據顯示許燕茹的智識、教育程度與生活經驗相較於
      社會上的一般人還缺乏，可以認為許燕茹對於上述「生活
      經驗法則」是能夠明確了解、判斷的。又許燕茹對於寄出
      帳戶的收件人，完全沒有針對他們的真實姓名、身分加以
      確認。
    4.又依許燕茹與詐欺集團成員何倩的LINE如下對話：
　　  何倩：你帳戶不用有錢，也不用你提供印章或者拉客戶  
            簽賭之類。只要有存簿跟提款卡能夠正常使用就  
            可以配合。您放心我們這裡是正規公司不收取您  
            任何費用，對您個人隱私絕對性保密達成共贏互  
            利合作。只要您有帳戶就可以賺錢喔，理解嗎
　　　燕茹：好，理解，那是多少喔
　　　何倩：一期十天，一個賬戶一期11000
　　　燕茹：一開始一個賬戶會有11000嗎？
　　　何倩：您這邊今天寄出的話 兩個賬戶我這邊給您申請多 
             領3000喔
　　　燕茹：台灣銀行跟第一
　　　何倩：可以正常使用嗎
　　　燕茹：可以喔
　　　何倩：那薪水怎麼給您比較方便，我們用現金袋裝好寄  
            給您或者匯款
　　　燕茹：現金喔
　　　何倩：那您現在方便嗎，我這邊給您做領薪資料喔
　　　燕茹：可以呀，那姐姐，賺錢方式可以給我看看嗎
　　　何倩：簡單的說就是你租賬戶寄到我們公司使用，公司  
            給你薪水，你帳戶不用有錢，也不用你提供印章  
            或者拉客戶簽賭之類，只要存簿跟提款卡能夠正  
            常使用就可以配合。兩個賬戶，一期我這邊給您2 
             5000
　　　燕茹：2個帳戶就25000嗎？好，那一個月是多少
　　　何倩：一個月三期，就是75000
　　　燕茹：10天結一次嗎
　　　何倩：是的喔
　　　燕茹：一張卡一個月75000嗎
　　　何倩：兩張喔
　　　燕茹：好喔，一個月32500對嗎（偵卷第55至56頁）
      由上述對話內容，證明其實許燕茹知道把存摺、金融卡、
      密碼一起交給其他人，將會造成他人可以直接支配、使用
      自己的帳戶。
    5.為了求職而把帳戶的存摺、金融卡提供給對方使用，一個
      帳戶一個月就有32,500元的收入，顯不合理，許燕茹應該
      能夠預見這樣的行為有可能幫助詐欺犯罪發生的情況下（
      經過大眾媒體多次宣傳），但卻還是把存摺、金融卡交付
      給他人，事後發生有人被詐欺的結果，許燕茹應該也是完
      全不在乎（不違反本意），主觀上很可能具有幫助詐欺犯
      罪的不確定故意，那麼許燕茹是否是因為「陷於錯誤」而
      將帳戶交付出去顯然有所疑問。
    6.以上的說明與理由，是實務上向來用來認定交付帳戶者主
      觀上具有不確定故意（幫助他人犯罪）的主要論述，沒有
      道理被告換了一個人就產生不同的說法與標準，提供帳戶
      的人在其他被告的案件中，搖身一變成為詐欺犯罪的被害
      人，完全只是強入人於罪的需要。又提供帳戶者實際上提
      供了犯罪的助力，因為法律上或者事實上的原因（可能缺
      乏確切的證據），不能以幫助詐欺取財罪進行處罰，對於
      這些人來說已經是莫大的幸運，如果再搖旗吶喊以被害人
      為自居，要求其他不是詐欺犯罪的核心人物負責，將是一
      種不公平、不正義的結果。法院的價值判斷結果是：不能
      以許燕茹（提供帳戶者）於警詢稱自己受騙，便因此毫不
      懷疑地認定這部分有詐欺犯罪的產生。
  ㈡退步言之，縱使許燕茹因為陷於錯誤而將帳戶交付的說法可
    以成立，但因本件於被告在超商領取包裏尚未打開時，就當
    場為警查獲，並無任何其他被害人匯款至許燕茹帳戶。而且
    ，當被告去領取包裏的時候，對於包裏的內容物為何及取得
    原因並不知悉，尤其當被告主觀上具有與他人共犯詐欺取財
    、洗錢罪的不確定故意的時候（如有罪部分的認定），被告
    反而比較可以合理推論存摺及金融卡是別人基於幫助詐欺取
    財的不確定故意而交付（自己如此，別人也應該是如此），
    因此被告主觀上是否知道詐騙集團利用詐欺手段、方法向許
    燕茹收取帳戶也值得讓人懷疑，難以要求被告對這個部分負
    責。
  ㈢被告辯稱其於109年8月31日看到找工作求才兼職廣告，並表
    明被告目前的工作有在跑熊貓，並與對方在line聯絡等情，
    業經提出卷附與其所述相符之截圖及對話紀錄可稽（見偵卷
    第 47至50頁）。足見被告辯稱其是看廣告找兼職工作，而
    與廣告所刊登之人聯絡等情，並非無稽。
  ㈣被告於109年9月1日下午3時30分許，在新北市○○區○○街000號
    之全家超商鑫峰門市將包裏領取出來尚未打開之際，旋被在
    旁的員警查獲，並配合於9月1日晚間至三重河邊北街166號
    巴士貨運站，在經警方全程監控下，將許燕茹已掛失之台灣
    銀行存摺1本、提款卡1張，依詐騙集團指示寄送至斗南南北
    通巴士貨運站。而且，被告也當場向警方表示：今天就算沒
    有警方查獲，打開包裏後我看到存摺、提款卡也會直接去警
    察機關報案，現在我也願意配合警方後續偵辦作為，與提供
    我與詐騙集團所有的對話訊息紀錄（偵卷第11頁）。足見在
    整個過程中，被告均配合警方之要求，在警方的監控下打開
    包裏，並協助偵辦上游；而且依包裏外觀也無法判斷內容為
    何物等情，業經證人即查獲被告之警員黃俊豪、邱育鈞到庭
    證述明確（見本院卷二第28至35頁）。益徵被告辯稱其只是
    應徵工作，依指示至便利超商領取包裏，但其不知道包裏裡
    面是何物，亦無幫助詐欺的犯意，即非無據。
五、綜上，被告被警方查獲當時，對於包裏內是何物，確實稱不
    知情，亦向警方稱是看廣告應徵工作。又被告確實有提供與
    應徵工作資料相關的對話，且亦有卷附刊登應徵工作的廣告
    與對話紀錄可稽。再被告亦確有配合警方查獲其他領取包裏
    涉嫌詐欺之余美麗，且被告與彼並不認識（偵卷第21至23頁
    ）。另被告亦未因幫忙「林元圓」領取或寄送前開物品，而
    獲有何利益。從而，依檢察官所提出之證據，客觀上尚未達
    到使通常一般之人均不致於有所懷疑，而得確信被告確有為
    本案詐欺犯行之程度，尚存有合理之懷疑。此外，復查無其
    他積極事證足認被告確有檢察官所指詐欺犯行，揆諸首揭說
    明，本於罪證有疑，利益歸於被告之原則，自應為有利被告
    之認定。是以不能證明被告犯罪，自應為被告無罪之諭知，
    以昭審慎。
據上論斷，應依刑事訴訟法第301條第1項，判決如主文。
本案經檢察官郭千瑄提起公訴，檢察官吳昭瑩到庭執行職務。
中　　華　　民　　國　　110 　年　　11　　月　　10　　日
                  刑事第六庭審判長法  官  雷雯華
　　　　　　　　　　              法  官  李欣潔
　　　　　　　　　　              法  官  李建忠
以上正本證明與原本無異。
如不服本判決應於收受送達後20日內向本院提出上訴書狀，並應
敘述具體理由。其未敘述上訴理由者，應於上訴期間屆滿後20日
內向本院補提理由書（均須按他造當事人之人數附繕本）「切勿
逕送上級法院」。
因疫情而遲誤不變期間，得向法院聲請回復原狀。
                                  書記官  林承翰
中　　華　　民　　國　　110 　年　　11　　月　　10　　日